臺灣高等法院高雄分院刑事判決
111年度交上易字第52號
上  訴  人  
即  被  告  胡其忠


選任辯護人  柯尊仁律師
上列上訴人因過失傷害案件，不服臺灣高雄地方法院110年度交
易字第27號，中華民國111年3月18日第一審判決（起訴案號：臺
灣高雄地方檢察署109年度偵字第13756號），提起上訴，本院判
決如下：
    主  文
上訴駁回。
    事  實
一、胡其忠考領有適當之駕駛執照，於民國108年12月23日17時5
    8分許，駕駛車牌號碼000-0000號自用小客貨車，沿高雄市
    苓雅區建國一路外側快車道由西往東方向行駛，於行經建國
    一路109號前欲變換至該路段慢車道之際，本應注意變換車
    道時，應先顯示欲變換車道方向之燈光，且應讓直行車先行
    並注意安全距離，而依當時天候晴，夜間有照明，並無不能
    注意之情事，竟疏未注意及此，於未顯示方向燈之情形下，
    即貿然向右變換車道，但因無法完全切換至該路段慢車道，
    而同時跨越外側快車道、慢車道兩車道行駛，適有吳慧玲騎
    乘車牌號碼000-0000號普通重型機車沿同向慢車道行駛在胡
    其忠所駕駛之車輛右方，亦疏未注意兩車並行之間隔並隨時
    採取必要之安全措施，且依當時情形，並無不能注意之情事
    ，於行進期間貿然向左偏移，兩車因而發生擦撞(吳慧玲受
    傷部分未據告訴)，致吳慧玲所騎乘之機車接續與在其右前
    方慢車道行駛，由蔡佩蓉騎乘車牌號碼000-000號普通重型
    機車發生碰撞，造成蔡佩蓉人車倒地，並受有前後胸壁、雙
    側腳踝、左側手腕挫傷及頭部外傷併腦震盪等傷害（吳慧玲
    被訴過失傷害部分業據檢察官為不起訴處分確定）。
二、案經蔡佩蓉訴由高雄市政府警察局苓雅分局報告臺灣高雄地
    方檢察署檢察官偵查起訴。
    理  由
壹、證據能力部分：
一、被告以外之人於審判外之陳述，雖不符刑事訴訟法第159條
    之1至第159條之4之規定，而經當事人於審判程序同意作為
    證據，法院審酌該言詞陳述或書面陳述作成時之情況，認為
    適當者，亦得為證據，刑事訴訟法第159條之5第1項定有明
    文。
二、本判決所引用屬於傳聞證據之部分，均已依法踐行調查證據
    程序，且檢察官、上訴人即被告胡其忠（下稱被告）及其辯
    護人於本院審理時，均明示同意有證據能力（見本院卷第13
    0頁），本院審酌該等證據作成時情況，並無違法取證之瑕
    疵，且無顯不可信之情形，復與待證事實具關聯性，以之作
    為證據應屬適當，爰依上引刑事訴訟法之規定，認定均有證
    據能力。
貳、認定犯罪事實所憑之證據及理由：
一、被告固坦承有於案發時間，駕車沿高雄市苓雅區建國一路外
    側快車道由西往東方向行駛，於行經建國一路109號前並未
    打右轉之方向燈、吳慧玲適亦騎乘機車經過該處、吳慧玲所
    騎乘之機車擦撞到遭適亦騎乘機車之行經該處之告訴人蔡佩
    蓉之機車，蔡佩蓉因而人車倒地並受傷之事實，惟否認有何
    過失傷害之犯行，辯稱：㈠肇事路段係二線快車道，一線慢
    車道，其係於高速公路前右轉引道，行經建國路與輔仁路口
    後即稍靠右行駛，並直線行駛，並無向右偏變換車道貿然右
    轉之情形，其所駕駛之車輛與吳慧玲所騎乘之機車本即保持
    距離，係因騎在吳慧玲前方頭戴安全帽之騎士向左偏移，又
    採煞車，吳慧玲欲從該車左側超車，其機車行進方向才漸偏
    左，亦即事故之發生係吳慧玲變換車道而未打方向燈，未讓
    直行之被告車輛先行並保持安全距離，因而擦撞被告所駕駛
    之車輛，違規者係吳慧玲。㈡證人吳慧玲於警詢中證稱：被
    告車輛撞到我時，我右前方之車輛（指告訴人所騎乘之機車
    ）也倒地，但我沒有碰撞到告訴人等語，於原審證稱：我不
    確定有勾到告訴人等語。而告訴人於警偵訊則一致證稱： 
    行經肇事地點，突然覺得有一輛機車撞到我機車尾部，然後
    我就倒地，之後發現撞到我的是吳慧玲所騎乘之機車等語，
    則證人吳慧玲所證前後不一，已難推斷其與告訴人之機車間
    確未發生碰撞，及其所騎乘之機車與被告所駕駛之車輛擦撞
    後確有右偏，即難證明告訴人蔡佩蓉所受傷害與本件事故之
    發生有因果關係云云。
二、經查：　　　　
  ㈠被告於108年12月23日17時58分許，駕駛車牌號碼000-0000號
    自用小客貨車（下稱甲車），沿高雄市○○區○○○路○○○○道○○○
    ○○○○○○○○路000號前、吳慧玲騎乘車牌號碼000-0000號普通
    重型機車（下稱乙車）沿同向慢車道行駛在被告所駕駛之甲
    車右方，及蔡佩蓉騎乘車牌號碼000-000號普通重型機車（
    下稱丙車）在吳慧玲機車右前方行駛，嗣蔡佩蓉因故人車倒
    地，受有如事實欄所載之前後胸壁傷害之事實，業據被告於
    偵查、原審及本院坦認在卷（見偵卷第22至23頁、原審院一
    卷第39頁、原審院二卷第126至127、184、199頁、本院卷第
    81頁），核與告訴人蔡佩蓉、證人吳慧玲於警偵訊、原審之
    證詞大致相符（見警卷第8至22頁、偵卷第21至22、25頁、
    原審院二卷第186至189頁），並有國軍高雄總醫院附設民眾
    診療服務處出具之診斷證明書（見警卷第25頁）、事故現場
    監視器畫面截圖（見警卷第33至35頁）、乙車照片（見警卷
    第37至41頁）、高雄市政府警察局道路交通事故現場圖（見
    警卷第55至56頁）、被告與告訴人之高雄市政府警察局道路
    交通事故談話紀錄表（見警卷第51至54頁）、甲、乙、丙3
    車之車輛詳細資料報表（見警卷第77至81頁）、公路監理電
    子閘門之證號查詢汽車駕駛人資料（見原審院一卷第15頁）
    在卷可憑。
　㈡證人吳慧玲於警詢中證稱：「我於108年12月23日18時00分許
    我駕駛普重機MST-8283號沿建國一路西往東方向往鳳山直行
    行駛，行駛至建國一路109號前時與一輛自小客貨車AQZ-623
    8號發生車禍，該自小客貨車AQZ-6238號碰撞到我造成我人
    、車倒地……。」等語（見警卷第8頁）；於偵查中證稱：「
    我騎機車在建國一路，被害人機車在我右前方，胡其忠的車
    在我左後方，胡其忠的車要從我後方切進慢車道，胡其忠的
    車右側車身擦撞到左後方，我沒有倒地，用腳撐著……。」等
    語（見偵查卷第21頁）；於原審證稱：「（有無看過當時的
    監視畫面？）有。」、「（《請求提示道路交通事故現場圖》
    你當時行駛在何處？）機車道內，即外側實線的位置。」、
    「（本件車禍發生時，你有無印象你曾看到被告所駕駛自小
    客車？）他擦撞到我之前在我後方，我沒有辦法看到。」、
    「（蔡佩蓉騎乘的機車在車禍發生當時的位置在哪裡？）在
    我的右前方。」、「（你的左後方是被告車輛，右前方是蔡
    佩蓉的機車？）是。」等語（見原審院二卷第187-188頁）
    。告訴人蔡佩蓉於警詢中證稱：「穿著黑色雨絨衣藍色褲子
    的機車騎士騎在汽車AQZ-6238右側（按係被告所駕駛）……」
    等語（見警卷第21頁）；於偵查中證稱：「我騎機車在建國
    路上，一開始是吳慧玲的機車從後面追撞我……，我往左側摔
    倒……，後來我調影像才發現是吳慧玲靠近快車道，吳慧玲與
    胡其忠發生擦撞後，吳慧玲才倒向我這一側…」等語（見偵
    查卷第25頁）；依道路交通事故談話紀錄表所載，被告供稱
    ：我自建國一路由西向東行駛，原本開在外快車道，被很多
    車子擠到慢車道等語（見警卷第53頁），依證人吳慧玲、告
    訴人蔡佩蓉及被告上開供述，事故發生前後三方車輛之位置
    如下：吳慧玲之機車係行駛於被告所駕駛之甲車右側之機車
    道，告訴人則係騎乘在吳慧玲所騎乘乙車之右側。
　㈢肇事路段設有二線內外側快車道，一線慢車道，有道路交通
    事故現場圖在卷可憑（見警卷第55頁）。經本院勘驗案發時
    之肇事路段之監視錄影畫面結果如下：⒈於37秒時，看到一
    部891-Z6號計程車右側為分隔線；於38秒時，上開計程車右
    前輪已經駛入慢車道，後面跟隨著小貨車；⒉於44秒時，被
    告所駕駛甲車之右側為乙車，兩車保持相當距離，乙車右前
    方為穿短褲之男性，所騎乘之機車車號不詳，乙車與穿短褲
    之男性行駛在慢車道上，甲車輛跟隨前面小貨車前進，小貨
    車已向右跨越快慢車道；⒊於45秒時，乙車在慢車道，甲車
    在「外側快車道」，乙車右前方有一不知名身穿短褲之男性
    機車騎士（因為煞車燈亮無法辨識車牌號碼）；乙車駕駛本
    來是向前看，於45秒時稍微向左看，接著乙車騎士有微幅向
    左偏，乙車隨即向右側前方傾斜時，乙車騎士右腳有數度跺
    地並微向右前方跳躍，從地面的分隔線及自小客車車輪位置
    可以判斷甲車之車輪至少有壓到分隔線，甲車與乙車係於45
    秒時發生碰撞，並向右偏離，有本院之勘驗筆錄在卷可憑（
    見本院卷第88、131-132頁）。三方車輛之行駛方向及相關
    位置，核與上開證人吳慧玲、告訴人蔡佩蓉及被告之供述大
    致相符。
　㈣被告於偵查中供稱：「我開車在建國一路上，當時往前開，
    我要右轉，我必需切到外線道，準備向右轉…」等語（見偵
    查卷第22頁）；於原審供稱：「我有跨越車道是事實，是因
    為我要右轉，慢慢轉彎當然會跨越車道…。」等語（見原審
    院一卷第39頁）；「我是跟前面的車子往前走。我已經跨到
    白線，為何要打方向燈，距離前面還有100公尺…。」等語（
    見原審院一卷第71頁）。則被告自有先行靠右行駛之必要，
    而依上開勘驗筆錄所載，於45秒之際，一開始被告所駕駛之
    甲車仍在外側快車道，乙車則在慢車道上，隨後發現被告所
    駕駛之甲車車輪位置已壓在外側快車道與慢車道之分隔線，
    則被告有向右偏行擬自外側快車道變換車道至慢車道無訛。
    再參以甲車與乙車碰撞瞬間前呈現並行之狀態，亦即乙車騎
    士不可能從左側超車，則乙車騎士向左稍微向左看，可以推
    斷係發現甲車向右偏行，始會有上開舉止，且於向左看時不
    自主向左偏行，發生碰撞後旋再向右偏行，因此，係被告所
    駕駛之甲車向右偏行，乙車向左偏行時發生碰撞，乙車重心
    不穩後復向右偏行後以雙腳撐住地面，及微向右前方跳躍，
    始未人車倒地無訛，被告辯稱當時其係直行，並無要變換車
    道云云，不能採信。
　㈤經原審勘驗案發時之肇事路段之監視錄影畫面結果，甲車與
    乙車擦撞後乙車跌出監視器畫面外，甲車持續直行（見原審
    院一卷第71頁），因此，無從直接由監視畫面斷定乙車是有
    擦撞到告訴人所騎乘之丙車，致告訴人蔡佩蓉人車倒地。然
    告訴人蔡佩蓉於偵查中已明確證稱：一開始是吳慧玲的機車
    從後面追撞我；吳慧玲與胡其忠發生擦撞後，吳慧玲才倒向
    我這一側等語（見偵查卷第25頁）；於警詢中先後證稱：當
    時我行經高雄市○○區○○○路000號前直行，我就感覺有一輛機
    車推撞並勾到我機車車尾部，然後我就倒地……，那一輛推撞
    並勾到我機車車尾部的機車（指乙車）是一位女生等語（見
    警卷第20頁）；我沿建國一路由西向東直行，行駛在慢車道
    偏路邊，乙車與我同方向同車道，在我左後方並自我後方撞
    我等語（見警卷第51頁），均一再指證係遭吳慧玲之機車擦
    撞。證人吳慧玲於警詢中證稱：甲車碰撞到我……，這時我的
    右前方也有一名女生機車駕駛也人車倒地等語（見警卷第8
    頁）；當下機車快倒地，但我有勉強撐住，我撐住的同時已
    經看見丙車駕駛蔡佩蓉已經人、車倒地了…等語（見警卷第1
    6頁），於原審證稱「（蔡佩蓉騎乘的機車在車禍發生當時
    的位置在哪裡？）在我的右前方。」、「（你的左後方是被
    告車輛，右前方是蔡佩蓉的機車？）是。」、「（碰撞後有
    無勾到蔡佩蓉你不確定，但你有看到他倒地？）對。」等語
    （見原審院二卷第188頁），雖不能直接證明其有擦撞到告
    訴人蔡佩蓉所騎乘之機車，然對照丙車係乙車之右前方，丙
    車在乙車與甲車相互擦撞，乙車差點失控後丙車瞬間隨之倒
    地，及乙車遭甲車撞擊後確有向右偏離之舉(見原審院一卷
    第59至63、69至71頁)，如非突遭外力之影響，應無突然人
    車倒地之情事，而卷內復無其他證據證明丙車係遭他人碰撞
    等情形綜合判斷，蔡佩蓉上開所稱其係遭吳慧玲所乘騎之機
    車之機車自後追撞一節，應屬可信。被告辯稱告訴人蔡佩蓉
    非遭吳慧玲所騎乘之機車擦撞云云，並非可採。
　㈥按證人或告訴人之供述前後不符或相互間有所歧異，究竟何
    者為可採，法院非不可本於經驗法則或論理法則，斟酌其他
    情形，作合理之比較，定其取捨，非謂一有不符或矛盾，即
    認其全部均為不可採信。從而供述之一部認為真實者，予以
    採取，自非證據法則所不許（最高法院110年度台上字第162
    5號刑事判決意旨參照）。本件關於乙車有無擦撞告訴人蔡
    佩蓉之丙車，及乙、丙兩車之位置，證人吳慧玲於警詢時證
    稱：甲車撞到我造成「我人車倒地」受傷等語（見警卷8頁
    ）；偵查中證稱：我沒有倒地，「用腳撐著」，我知道蔡佩
    蓉的車如何倒地等語（見偵查卷第21、22頁）；蔡佩蓉於於
    偵查中證稱：一開始是吳慧玲的機車從後面追撞我，「我們
    兩個都有倒地」等語（見偵查卷第25頁）。吳慧玲就其遭被
    告所駕駛之甲車擦撞後，自己所騎乘之機車是否人車倒地，
    先後供述固然不同；蔡佩蓉就吳慧玲是否亦有人車倒地之情
    形，亦與實際勘驗結果大吳慧玲並未跌倒之情不符，但吳慧
    玲就蔡佩蓉所騎乘之丙車於事發前行駛在其右前方，並於事
    故發生之際人車倒地一節，前後所之證述及供述均尚屬一致
    ，核與人蔡佩蓉所證一致，是此部分證言堪信屬實。至證人
    吳慧玲就乙、丙兩車有無碰撞一節，自警詢起均否認有碰撞
    ，並無前後不一之情形，但如前所述，依告訴人蔡佩蓉之證
    述，佐以肇事當之時之上開所述之情況證據，已足以認定乙
    、丙兩車確有在事實欄所載時間發生碰撞，是吳慧玲之證述
    不足為被告有利之認定。至於蔡佩蓉所證吳慧玲於發生車禍
    時亦有人車倒地之情雖與勘驗結不符，但其指述遭證人吳慧
    玲自後追撞一節，則始終如一，且有前述相關證據可資佐證
    ，因此不能執此無關重要之瑕疵，認其證述全然不可採。
  ㈦經本院勘驗結果，固可見甲車自後方沿吳慧玲所騎乙車左側
    通過時，乙車略為向左偏移，終致甲、乙兩車發生碰撞之情
    事，足認吳慧玲就本件事故應負部分過失之責，但吳慧玲有
    無過失及其過失情節輕重，僅係作為被告量刑與酌定本件事
    故各方民事損害賠償責任之因素而已，不因吳慧玲亦有過失
    即可當然解免被告之過失責任。　
　㈧按變換車道時，應先顯示欲變換車道方向之燈光；且應讓直
    行車先行，並注意安全距離，道路交通安全規則第91條第1
    項第6款、第98條第1項第6款分別定有明文。被告考領有適
    當之駕駛執照，自應知悉並遵守上開規範，且卷附肇事當時
    路口、案發現場監視器畫面截圖（見警卷第34-45頁），及
    本院上開勘驗過程觀之，在客觀上應無被告不能為上開注意
    之情事，卻在未顯示方向燈之情況下，即欲向右變換至上開
    路段之慢車道行駛，因機車眾多而無法完全切入慢車道時，
    不慎擦撞吳慧玲所騎乙車，致乙車重心不穩向右傾而再碰撞
    丙車，造成告訴人蔡佩蓉人車倒地，並受有上開傷害，足見
    被告確有違反前揭注意義務。又如前所述，被告於事發之際
    雖尚未右轉，但已有向右變換車道之情狀，而依道路交通安
    全規則第91條第1項第6款規定，汽車駕駛人於變換車道時仍
    有顯示方向燈之義務，被告辯稱當時無須顯示方向燈云云顯
    屬無據。公訴意旨雖執高雄市政府交通局車輛行車事故鑑定
    委員會109年9月24日鑑定意見書（見偵卷第37至38頁）、高
    雄市車輛行車事故鑑定覆議會109年11月27日覆議意見書（
    見偵卷第53至54頁），認本件被告有任意跨越兩車道行駛之
    過失，並稱甲車係於超車時碰撞乙車，亦有超車未保持半公
    尺以上安全距離之過失。然依卷內事證，可認被告於案發時
    係欲前往事故地點前之路口右轉，而汽車行駛至交岔路口右
    轉彎時，應距交岔路口30公尺前顯示方向燈，換入外側車道
    、右轉車道或慢車道，駛至路口後再行右轉，道路交通安全
    規則第102條第1項第4款著有明文，則被告於右轉前提前變
    換至慢車道行駛，應無任意跨越兩車道行駛之過失，且被告
    係於打算變換車道之期間才與乙車左側超發生碰撞，亦與單
    純超越同一車道之前車之情形有異，自難認被告有檢察官所
    指此部分之過失，均附此敘明。
  ㈨告訴人蔡佩蓉於本件事故發生後不久即至國軍高雄總醫院就
    診，有上開診斷證明書存卷可考（見警卷第25頁），衡以告
    訴人於本案發生後，以至到院接受治療之時間相隔不遠，客
    觀上除本次車禍外，應無其他因素介入並使告訴人受有上開
    傷害之可能，故告訴人所受傷勢係因本件車禍所致，其間有
    相當之因果關係，亦堪認定。
　㈩綜上所述，本案事證明確，被告所辯不足採信，其上開犯行
    洵堪認定。又本件係被告擬變換車道時未顯示方向燈，疏未
    注意兩車並行之間隔，及讓直行車先行，而貿然偏右行駛，
    欲變換車道而發生本件交通事故，而非是否不得跨越快慢車
    道分隔線行駛，故被告聲請向高雄市○○○○○○○○○○○○○○○○○○○○
    ○○○道0號西側便道，而跨越快慢車道分隔線行駛是否違規乙
    節，核無必要，應予駁回。
三、論罪：
　㈠所犯法條：核被告所為，係犯刑法第284條前段之過失傷害罪
    。
　㈡自首減輕事由：
　　被告於肇事後犯罪未被發覺前，向到現場處理之員警表明其
    為肇事者，而願接受裁判之事實，有高雄市政府警察局道路
    交通事故肇事人自首情形紀錄表可資憑佐（見警卷第59頁）
    ，核與自首要件相符，審酌被告係於肇事離去不遠經路人告
    知後旋即返回肇事現場，減少警方查緝真正行為人所需耗費
    之資源，爰依刑法第62條前段規定減輕其刑。
四、本院之判斷：原審因認被告過失傷害之犯罪事證明確，而適
    用前揭規定及說明，審酌被告過失態樣係欲向右變換至慢車
    道行駛時，疏未顯示方向燈，亦未注意禮讓直行車先行並注
    意安全距離，因而肇致本案交通事故，及被告於偵審期間不
    知坦然面對過錯，始終以前詞卸責之犯後態度，難認反省悔
    過之意、兼衡告訴人所受傷勢，被告及吳慧玲各自之過失程
    度，及被告迄今未與告訴人和解，未適度填補告訴人所受損
    害等情，並考量被告自陳碩士畢業之智識程度，從事進出口
    貿易，須扶養弟弟之家庭經濟狀況等一切情狀（見原審院二
    卷第197頁），量處拘役50日，並諭知拘役如易科罰金，以
    新臺幣1000元折算壹日。經核原判決認事用法，核無不合，
    量刑亦屬允當。被告上訴意旨仍執前詞否認犯罪，指摘原判
    決不當，為無理由，應予駁回。
據上論結，應依刑事訴訟法第368條，判決如主文。
本案經檢察官張志杰提起公訴，檢察官許怡萍到庭執行職務。
中　　華　　民　　國　　111 　年　　10　　月　　20　　日
                  刑事第四庭    審判長法  官  黃建榮
                                      法  官  陳君杰
                                      法  官  李嘉興
以上正本證明與原本無異。
不得上訴。
中　　華　　民　　國　　111 　年　　10　　月　　20　　日
　　　　　　　　　　　　　　　　　　　書記官  賴梅琴
附錄本判決論罪科刑法條：
刑法第284條
因過失傷害人者，處1 年以下有期徒刑、拘役或10萬元以下罰金
；致重傷者，處3 年以下有期徒刑、拘役或30萬元以下罰金。